最高法院刑事判決　　　　　　九十四年度台上字第一九０九號
　　上　 訴　 人　台灣高等法院台中分院檢察署檢察官
　　上訴人即被告　甲○○
　　　　　　　　　　　　　路9.
上列上訴人等因被告殺人案件，不服台灣高等法院台中分院中華
民國九十三年十二月三十日第二審更審判決 (九十三年度上更(一)
字第一四五號，起訴案號：台灣苗栗地方法院檢察署九十一年度
偵字第四六九六號)，提起上訴，本院判決如下：
    主  文
原判決撤銷，發回台灣高等法院台中分院。
    理  由
本件原判決撤銷第一審關於甲○○部分之科刑判決，改判變更檢
察官起訴法條，認上訴人即被告（下稱被告）甲○○係犯傷害人
之身體因而致人於死罪 (鄭吳幼桃部分）及一行為同時觸犯普通
傷害罪、傷害直系尊親屬罪（鄭明通、鄭金龍、鄭安洲、鄭惠如
、鄭石慶部分），依想像競合犯及連續犯之規定，論被告以連續
傷害人之身體因而致人於死罪，處有期徒刑拾貳年；並諭知扣案
之鐵棍壹支沒收。固非無見。
惟查：(一)、刑法上殺人罪與傷害人致死罪之區別，本視加害人有
無殺意為斷，被害人所受之傷害程度，固不能據為認定有無殺意
之唯一標準，但加害人之下手情形如何，於審究犯意方面，仍不
失為重要參考資料。本件原判決認定：被告甲○○持預藏在身上
的不明刀子往被害人鄭吳幼桃身上刺去，致鄭吳幼桃之右腋下受
有長約一．七公分，深約五公分之銳器刺創傷；左胸部則受有長
約二公分，深約八公分之銳器刺創傷，其刀刃於切斷鄭吳幼桃之
第六及第七肋骨後，進入心包膜，並在心包膜及右心室前壁做成
長約一公分之刺入傷，引起心包腔積血塊，導致鄭吳幼桃因心包
填塞、心因性休克，經送醫後不治死亡等情。查人之左胸部有身
體之重要器官心臟，持刀刺入，足以致人於死，為一般人所知悉
，被告持刀往鄭吳幼桃右腋下及左胸部各刺一刀，其中右腋下一
刀刺創傷深約五公分，左胸部一刀刺創傷更深約八公分，直接切
斷鄭吳幼桃之第六及第七肋骨，刺進心包膜，引起心包腔積血塊
，致其因心包填塞、心因性休克，在不到一小時之內即傷重死亡
（被告於民國九十一年十二月七日上午十時許，駕車前往發生衝
突地點，而鄭吳幼桃遭其持不明刀子刺二刀，經送醫後旋於當日
上午十一時許不治死亡），被告下手之重顯而易見，難謂無殺人
之犯意。原判決理由亦敘稱：左胸部有身體之重要器官心臟，持
刀刺入，在客觀上能預見其會發生死亡之結果云云（見原判決第
十三頁第九、十頁），乃原審並未查有被告僅屬意圖傷害之確據
，對於被告持刀刺入鄭吳幼桃之左胸部，用力之猛，尚且直接切
斷鄭吳幼桃之第六及第七肋骨刺進心包膜，何以被告主觀上不能
預見會發生死亡之結果，而得謂其無殺人之犯意，原判決亦未詳
為論列說明，遽變更檢察官起訴法條，認被告係傷害人致死，所
為之論斷違背經驗法則，有理由矛盾及理由不備之違誤。(二)、依
司法院大法官會議釋字第五八二號、五九二號解釋意旨，在九十
二年九月一日刑事訴訟法修正生效之前，法院就被告本人之案件
調查共同被告時，仍須使該共同被告立於證人之地位，踐行人證
之法定調查程序，藉以保障被告本人之詰問權。原判決採用共同
被告鄭衡崇於第一審審理時供稱：我看見甲○○回到車上後右手
有拿一支刀子，現場就只有他一人有拿刀等語，執為被告甲○○
論罪之主要證據之一（見原判決第八頁倒數第三、四行）。但該
共同被告並未經法院轉換為證人，踐行人證之法定調查程序，遽
採其供述作為不利被告甲○○之證據，亦屬無從維持。(三)、九十
二年二月六日公布修正之刑事訴訟法為保障被告之反對詰問權，
排除具有危險性之傳聞證據，以求實體真實之發見，於該法第一
百五十九條第一項明定被告以外之人於審判外之言詞或書面陳述
，除法律有規定者外，不得作為證據。原判決以告訴人鄭明通、
鄭惠如等人及證人陳秀金、鄭銘君等人在警詢或檢察官偵查中之
供述，為其認定被告有本件犯行之主要憑據（見原判決理由二之
(一)、二之(二)）。然上開告訴人及證人在警詢或檢察官偵查中之供
詞，均屬被告以外之人於審判外之陳述，按諸前開說明，除有刑
事訴訟法第一百五十九條第二項之除外情形，或符合同法第一百
五十九條之一至之五所規定得為證據者外，不得作為證據。原判
決未說明其符合何項法律之規定，逕採為論罪之依據，難謂適法
。檢察官及被告上訴意旨分別執以指摘，非無理由，應認原判決
仍有撤銷發回之原因。
據上論結，應依刑事訴訟法第三百九十七條、第四百零一條，判
決如主文。
中　　華　　民　　國　九十四　年　　四　　月　 十五 　日
                      最高法院刑事第七庭
                          審判長法官  林　增　福
                                法官  邵　燕　玲
                                法官  張　清　埤
                                法官  陳　世　雄
                                法官  陳　朱　貴
      本件正本證明與原本無異
                                      書  記  官
中　　華　　民　　國　九十四　年　　四　　月　 二十 　日
                                                      Ｔ
